【裁判字號】    94,重訴,228
【裁判日期】    950124
【裁判案由】    拆屋還地
【裁判全文】
臺灣士林地方法院民事判決             94年度重訴字第228號
原      告  丙○○
            丁○○
            辛○○
            壬○○
            癸○○
            庚○○○
共      同
訴訟代理人  王昧爽律師
被      告  己○○
            戊○○
            乙○○
共      同
訴訟代理人  陳俊傑律師
複 代理 人  甲○○
上列當事人間請求拆屋還地事件，本院於民國95年1月23日言詞
辯論終結，判決如下：
    主      文
被告乙○○應將坐落於臺北市○○區○○段4 小段30地土地上門
牌號碼為臺北市○○區○○路1 段398 號建物如附圖所示A 、B
部分（面積共4.6 平方公尺）拆除，將所占用之土地返還予原告
。
被告乙○○應給付原告新臺幣壹萬伍仟貳佰肆拾陸元及自民國94
年8 月12日起至清償日止，按週年利率5%計算之利息，被告乙○○並應自民國94年7 月10日起至返還前開土地之日止，按月給付
原告新臺幣貳佰陸拾元。
被告戊○○應將坐落於臺北市○○區○○段4 小段30地土地上門
牌號碼為臺北市○○區○○路1 段400 號建物如附圖所示C 部分
（面積0.6 平方公尺）拆除，將所占用之土地返還予原告。
被告戊○○應給付原告新臺幣壹仟玖佰捌拾玖元及自民國94年8
月12日起至清償日止，按週年利率5%計算之利息，被告戊○○並
應自民國94年7 月10日起至返還前開土地之日止，按月給付原告
新臺幣拾肆元。
被告己○○應將坐落於臺北市○○區○○段4 小段30地土地上門
牌號碼為臺北市○○區○○路1 段370 巷23號建物如附圖所示D
部分（面積0.1 平方公尺）拆除，將所占用之土地返還予原告。
被告己○○應給付原告新臺幣佰拾貳元及自民國94年8 月12
日起至清償日止，按週年利率5%計算之利息，被告己○○並應自
民國94年7 月10日起至返還前開土地之日止，按月給付原告新臺
幣捌元。
原告其餘之訴駁回。
訴訟費用由被告乙○○、戊○○及己○○各負擔8/10、1/10及
1/10。
本判決第1 項、第2 項，於原告以新臺幣拾萬玖仟肆佰捌拾元供
擔保後，得假執行。但被告如於執行標的物拍定、變賣或物之交
付前，以新臺幣拾貳萬捌仟肆佰肆拾元為原告預供擔保，得免
為假執行。
本判決第3 項、第4 項，於原告以新臺幣壹萬肆仟貳佰捌拾元供
擔保後，得假執行。但被告如於執行標的物拍定、變賣或物之交
付前，以新臺幣肆萬貳仟捌佰肆拾元為原告預供擔保，得免為假
執行。
本判決第5 項、第6 項，於原告以新臺幣貳仟佰捌拾元供擔保
後，得假執行。但被告如於執行標的物拍定、變賣或物之交付前
，以新臺幣柒仟壹佰肆拾元為原告預供擔保，得免為假執行。
原告其餘假執行之聲請駁回。
    事實及理由
一、本件被告經合法通知，未於最後言詞辯論期日到場，核無民
    事訴訟法第386條各款所列情形，爰依原告聲請，由其一造
    辯論而為判決。
二、本件原告起訴主張：坐落於臺北市○○區○○段4小段30地
    號土地（下稱「系爭土地」）為原告共有，門牌號碼為臺北
    市○○區○○路1段398號未辦保存登記建物（下稱「系爭39
    8號建物」），係被告乙○○向前手所買受，門牌號碼為臺
    北市○○區○○路1段400號未辦保存登記建物（下稱「系爭
    400號建物」），則係被告戊○○向前手郭行中所買受，門
    牌號碼為臺北市○○區○○路1段370巷23號未辦保存登記建
    物（下稱「系爭23號建物」），一樓部分係被告己○○向前
    手所買受，二樓部分則係被告己○○出資興建，詎系爭398
    號建物如附圖所示A、B部分無權占有系爭土地（面積共4.6
    平方公尺），系爭400號建物如附圖所示C部分無權占有系爭
    土地（面積0.6平方公尺），系爭23號建物如附圖所示D部分
    無權占有系爭土地（面積共0.1平方公尺），為此，依民法
    第767條、第179條之規定，訴請被告乙○○與戊○○及己○○應分別拆除系爭398號建物如附圖所示A、B部分、系爭400
    號建物如附圖所示C部分、系爭23號建物如附圖所示D部分，
    並將所占用之土地返還予原告，暨請求被告乙○○、戊○○
    、己○○給付相當於租金之不當得利等語。並聲明：(一)被告
    乙○○應將坐落系爭土地上系爭398號建物如附圖所示A、B
    部分拆除，將土地返還予原告；並應給付原告新臺幣（下同
    ）50,821元及自起訴狀繕本送達翌日起至清償日止，按週年
    利率5%計算之利息；被告乙○○並應自94年7月10日起至返
    還土地之日止按月給付原告877元。(二)被告戊○○應將坐落
    系爭土地上系爭400號建物如附圖所示C部分拆除，將土地返
    還予原告；並應給付原告6,629元及自起訴狀繕本送達翌日
    起至清償日止，按週年利率5%計算之利息；被告戊○○並應
    自94年7月10日起至返還土地之日止按月給付原告114 元。
    (三)被告己○○應將坐落系爭土地上系爭23號建物如附圖所示
    D部分拆除，將土地返還予原告；並應給付原告1,105元及自
    起訴狀繕本送達翌日起至清償日止，按週年利率5%計算之利
    息；被告乙○○並應自94年7月10日起至返還土地之日止按
    月給付原告19元。(四)原告願供擔保，請准宣告假執行。
三、被告則以：系爭建物非被告所興建，被告自無拆除之權利，
    且系爭土地原為軍方在其上興建愛士四村作為宿舍配給相關
    職眷使用，原告既從未向軍方興訟，足以推認軍方有權使用
    系爭土地；縱認被告無權占有系爭土地，惟系爭土地地處內
    湖偏僻地區，並非車水馬龍繁榮之商業地區，原告請求按年
    息10%計收相當於租金之不當得利，自屬偏高等語，資為抗
    辯。並聲明：(一)原告之訴及假執行之聲請均駁回。(二)如受不
    利判決，被告願供擔保請准宣告免為假執行。
四、兩造不爭執之事實：
  (一)系爭土地為原告所共有。
  (二)系爭398號建物係被告乙○○向前手所買受。
  (三)系爭400號建物係被告戊○○向前手郭行中所買受。
  (四)系爭23號建物一樓部分係被告己○○向前手所買受，二樓部
    分則係被告己○○出資興建。
  (五)系爭398號建物如附圖所示A、B部分占有系爭土地（面積共
    4.6平方公尺）。
  (六)系爭400號建物如附圖所示C部分占有系爭土地（面積0.6平
    方公尺）。
  (七)系爭23號建物如附圖所示D部分占有系爭土地（面積共0.1平
    方公尺）。
五、得心證之理由：
    原告主張被告系爭建物占用系爭土地，係屬無權占有，應予
    拆除，並給付相當於租金之不當得利等語，為被告所否認，
    並以前揭情詞置辯。是本件爭點即為：(一)坐落於系爭土地上
    之系爭建物是否為無權占有？(二)被告有無拆除系爭建物之權
    限？(三)被告應給付多少相當於租金之不當得利始為合理？茲
    分述如下：
  (一)坐落於系爭土地上之系爭建物是否為無權占有？
    原告主張系爭土地為原告所共有，被告之系爭建物占用系爭
    土地係屬無權占有，被告則辯稱系爭土地原為軍方在其上興
    建愛士四村作為宿舍配給相關職眷使用，足以推認軍方有權
    使用系爭土地等情，惟為原告所否認，被告雖提出陸軍後勤
    司令部書函所附之會勘記錄為證，惟查上開會勘記錄之結論
    ，僅提出「違占建戶」之認定依據，以及394號、396號等二
    戶違建戶占用軍方列管土地，368號、400號、402號等三戶
    房屋坐落橫跨國、省有土地之情形，並未表示系爭398號、
    400 號及23號建物為軍方眷舍，亦未表明軍方對系爭土地有
    使用權，甚至系爭400號建物尚被認定為違建戶，顯見被告
    辯稱軍方就系爭土地有使用權等情，不足採信。況縱軍方就
    系爭土地有使用權，亦不表示被告亦有權使用系爭土地，是
    被告聲請訊問證人李文坤少校及董明仁上校，以證明軍方是
    否有權使用系爭土地，並無必要，附此敘明。故原告主張系
    爭建物占有系爭土地係屬無權占有，堪予認定。
  (二)被告有無拆除系爭建物之權限？
    按所有人對於無權占有其所有物者，得請求返還之；對於妨
    害其所有權者，得請求除去之，民法第767條前段、中段分
    別定有明文。次「按未辦保存登記之建築物，如已出賣他人
    並移轉占有，應認出賣人已喪失事實上之處分權，並由買受
    人取得該項事實上之處分權，而房屋之拆除本為一種事實上
    之處分行為，自應以現占有人為被告」（最高法院69年度臺
    上字第851號判決參照）。本件系爭土地為原告所共有，被
    告乙○○、戊○○、己○○各以系爭398號建物、系爭400號
    建物、系爭23號建物如附圖所示A、B、C、D部分，無權占有
    系爭土地，且系爭建物均未辦保存登記，且系爭398號建物
    、系爭400號建物及系爭23號建物一樓均係被告乙○○、戊○○及己○○分別向前手所買受並移轉占有，系爭23號建物
    二樓部分則係被告己○○出資興建，已如前述，則揆諸前揭
    說明，被告乙○○、戊○○、己○○均已取得上開建物之事
    實上處分權，被告己○○並取得系爭23號建物二樓部分之所
    有權，而房屋之拆除為一種事實上之處分行為，被告乙○○
    、戊○○、己○○既分別為系爭建物之事實上處分權人及所
    有權人，自均有拆除之權能，從而，原告基於民法第767條
    前段及中段之規定，訴請被告乙○○、戊○○及己○○各自
    拆除系爭398號建物如附圖所示A、B部分、系爭400號建物如
    附圖所示C部分及系爭23號建物如附圖所示D部分，並將所占
    用之系爭土地返還予原告，即屬於法有據，為有理由，應予
    准許。
  (三)被告應給付多少相當於租金之不當得利始為合理？
    1.按無法律上之原因而受利益，致他人受損害者，應返還其
      利益，為民法第179條前段所明定。至其得請求返還之範
      圍，應以對方所受之利益為度，非以請求人所受損害若干
      為準，無權占有他人土地，可能獲致相當於租金之利益為
      社會通常之觀念，最高法院61年度臺上字第1695號判例著
      有明文。本件被告乙○○、戊○○、己○○以系爭398號
      、400號及23號建物如附圖所示A、B、C、D部分無權占有
      系爭土地，均如前述，是原告依上開規定，請求被告給付
      相當於租金之不當得利，即屬有據，至於租金之計算標準
      ，應參酌土地法第105條、第97條第1項之規定，予以計算
      較為客觀公允。
    2.再按城市地方房屋之租金，以不超過土地及其建築物申報
      總價額年息10%為限，土地法第97 條第1項定有明文；而
      所謂土地價額係指法定地價而言，則為土地法施行法第25
      條所明定。又土地法第148條規定，土地所有權人依土地
      法所申報之地價為法定地價；而依平均地權條例第16條前
      段雖規定，舉辦規定地價或重新規定地價時，土地所有權
      人未於公告期間申報地價者，以公告地價80%為其申報地
      價。據本院勘驗現場，系爭土地之地目為「林」，位於臺
      北市○○區○○街1段370巷巷內，附近環境均為住宅（含
      眷村），亦無公車站牌、市場及學校，交通便利性及生活
      機能性均不佳等情，有系爭土地登記謄本及本院勘驗筆錄
      在卷可憑，是本院認使用土地之對價應以法定地價總價額
      年息5%為相當。
    3.系爭土地89年7月及93年1月之法定地價分別為每平方公尺
      21,760元及22,880元，有臺北市公告土地現值及公告地價
      查詢表附卷可稽。從而，原告於「
      (1)請求被告乙○○給付自89年7月10日起至94年7月9日止
        共5 年相當於租金之不當得利15,246元（計算式詳如附
        表一）及自起訴狀繕本翌日即94年8 月12日起至清償日
        止按週年利率5%計算之利息，暨自94年7 月10日起至返
        還所占用土地之日止，按月給付263 元（計算式詳如附
        表一）。
      (2)請求被告戊○○給付自89年7月10日起至94年7月9日止
        共5 年相當於租金之不當得利1,989 元（計算式詳如附
        表一）及自起訴狀繕本翌日即94年8 月12日起至清償日
        止按週年利率5%計算之利息，暨自94年7 月10日起至返
        還所占用土地之日止，按月給付34元（計算式詳如附表
        一）。
      (3)請求被告己○○給付自89年7月10日起至94年7月9日止
        共5 年相當於租金之不當得利332 元（計算式詳如附表
        一）及自起訴狀繕本翌日即94年8 月12日起至清償日止
        按週年利率5%計算之利息，暨自94年7 月10日起至返還
        所占用土地之日止，按月給付8 元（計算式詳如附表一
        ）。」
      之範圍內，為有理由，應予准許，逾此範圍之請求，即非
      正當，應予駁回。
六、兩造均陳明願供擔保，聲請宣告假執行及免為假執行，經核
    原告勝訴部分，均於法相符，爰分別酌定相當之擔保金額併
    予准許；至原告敗訴部分，其假執行之聲請即失所附麗，應
    予駁回。
七、本件判決基礎已臻明確，兩造其餘之攻擊防禦方法及訴訟資
    料經本院斟酌後，核與判決不生影響，無一一論述之必要，
    併予敘明。
據上論結，原告之訴為一部有理由、一部無理由，依民事訴訟法
第385 條第1 項前段、第79條、第85條第1 項但書、第390 條第
2項、第392 條第2 項、第3 項，判決如主文。
中    華    民    國    95    年    1     月    24    日
                  民事第二庭  法  官  張國勳
以上正本證明與原本無異。
如對本判決上訴須於判決送達後20日內向本院提出上訴狀。
中    華    民    國    95    年    2     月    3     日
                              書記官  高郁婷
附表一：被告乙○○無權占用系爭土地應返還之不當得利
┌─────┬────┬────┬─────┬──┬────┬─────┐
│ 時間起迄 │占用面積│申報地價│  總地價  │年息│ 年  數 │ 應付金額 │
│年、月、日│  (㎡)  │(元／㎡)│新臺幣(元)│ ％ │        │新臺幣(元)│
├─────┼────┼────┼─────┼──┼────┼─────┤
│89.07.10  │   4.6  │ 21,760 │  100,096 │  3 │  3.5   │   10,510 │
│─93.01.09│        │        │          │    │        │          │
├─────┼────┼────┼─────┼──┼────┼─────┤
│93.01.10  │   4.6  │ 22,880 │  105,248 │  3 │  1.5   │    4,736 │
│─94.07.09│        │        │          │    │        │          │
├─────┴────┴────┴─────┴──┴────┴─────┤
│ 自89.07.10起至94.07.09止，合計應給付15,246 元（元以下4捨5入）        │
├─────┬────┬────┬─────┬──┬────┬─────┤
│94.07.10  │   4.6  │ 22,880 │  105,248 │  3 │  每月  │      263 │
│─返還日止│        │        │          │    │        │          │
└─────┴────┴────┴─────┴──┴────┴─────┘
附表二：被告戊○○無權占用系爭土地應返還之不當得利
┌─────┬────┬────┬─────┬──┬────┬─────┐
│ 時間起迄 │占用面積│申報地價│  總地價  │年息│ 年  數 │ 應付金額 │
│年、月、日│  (㎡)  │(元／㎡)│新臺幣(元)│ ％ │        │新臺幣(元)│
├─────┼────┼────┼─────┼──┼────┼─────┤
│89.07.10  │   0.6  │ 21,760 │   13,056 │  3 │  3.5   │    1,371 │
│─93.01.09│        │        │          │    │        │          │
├─────┼────┼────┼─────┼──┼────┼─────┤
│93.01.10  │   0.6  │ 22,880 │   13,728 │  3 │  1.5   │      618 │
│─94.07.09│        │        │          │    │        │          │
├─────┴────┴────┴─────┴──┴────┴─────┤
│ 自89.07.10起至94.07.09止，合計應給付1,989元（元以下4捨5入）          │
├─────┬────┬────┬─────┬──┬────┬─────┤
│94.07.10  │   0.6  │ 22,880 │   13,728 │  3 │  每月  │       34 │
│─返還日止│        │        │          │    │        │          │
└─────┴────┴────┴─────┴──┴────┴─────┘
附表三：被告己○○無權占用系爭土地應返還之不當得利
┌─────┬────┬────┬─────┬──┬────┬─────┐
│ 時間起迄 │占用面積│申報地價│  總地價  │年息│ 年  數 │ 應付金額 │
│年、月、日│  (㎡)  │(元／㎡)│新臺幣(元)│ ％ │        │新臺幣(元)│
├─────┼────┼────┼─────┼──┼────┼─────┤
│89.07.10  │   0.1  │ 21,760 │    2,176 │  3 │  3.5   │      229 │
│─93.01.09│        │        │          │    │        │          │
├─────┼────┼────┼─────┼──┼────┼─────┤
│93.01.10  │   0.1  │ 22,880 │    2,288 │  3 │  1.5   │      103 │
│─94.07.09│        │        │          │    │        │          │
├─────┴────┴────┴─────┴──┴────┴─────┤
│ 自89.07.10起至94.07.09止，合計應給付332元（元以下4捨5入）            │
├─────┬────┬────┬─────┬──┬────┬─────┤
│94.07.10  │   0.1  │ 22,880 │    2,288 │  3 │  每月  │        8 │
│─返還日止│        │        │          │    │        │          │
└─────┴────┴────┴─────┴──┴────┴─────┘


司法院資訊處製作；財團法人民間司法改革基金會備份。
